【裁判字號】    91,勞簡上,29
【裁判日期】    920321
【裁判案由】    給付資遣費
【裁判全文】
臺灣臺中地方法院民事判決  九十一年度勞簡上字第二九號
    上  訴  人  中連汽車貨運股份有限公司
    法定代理人  乙○○
    訴訟代理人  丙○○
    被  上訴人  甲○○
右當事人間請求給付資遣費事件，上訴人對於中華民國九十一年八月二十七日本院臺
中簡易庭九十一年度中勞簡字第二三號第一審判決提起上訴，本院判決如左：
    主      文
原判決命上訴人給付部分及該部分訴訟費用負擔之裁判均廢棄。
右廢棄部分，被上訴人第一審之訴駁回。
第一審（除確定部分外）、第二審訴訟費用由被上訴人負擔。
    事      實
甲、上訴人方面：
一、聲明：
（一）原判決不利於上訴人部分廢棄。
（二）右廢棄部分被上訴人第一審之訴均駁回。
二、陳述：除與原審判決書所載者相同茲予引用外，補稱：
（一）被上訴人於原審自認拒送客戶指定地點乙節，上訴人依法即無須舉證，原判決
      於理由中認上訴人未能舉證以實其說，似有誤會。
（二）按路線貨運業一特殊之服務業，按照客戶指定送達，為一根本性的基本要求，
      否則不僅會延誤收貨到貨時限，亦會造成收貨人作業不便，更會導致貨物安全
      性等問題，上訴人特請教路線貨運公會，經該會函覆認不依客戶指定地點送達
      之狀況，同業間之看法，一致認為屬於情節重大，原判決僅以一般行業判斷，
      即認非屬情節重大，實有不妥。
（三）被上訴人有兩次運送過程即有關永佳藥局、台新銀行部分，有違反工作規則即
      員工獎懲辦法第十二條第十八項規定情節重大，永佳藥局的倉庫是在藥局裡面
      ，搬進去的距離約不到五公尺，又被上訴人在台新銀行的貨物收據上寫「查無
      此人」，可見其為不實記載，上訴人係依勞動基準法第十二條第一項第四款規
      定終止勞動契約，並未主張依同法第十一條第五款勞工不能勝任而終止契約。
（四）被上訴人之免職事由，除九十一年一月五日中連管理字第三號獎懲令所載之服
      務態度不良外，尚有自八十六年至九十年不斷違規違例陸續被記六次警告、兩
      次申誡、兩次記過，且被上訴人曾寫悔過書，依員工獎懲辦法第十七條規定，
      重複違犯第十四、十五、十六條規定列舉情事得加重處罰，含九十一年一月五
      日獎懲令之事由，已構成勞動基準法第十二條第一項第四款規定之重大事由。
三、證據：援用原審之立證方法。並提出臺灣省汽車路線貨運商業同業公會聯合會函
    一件、獎懲統計表一件、懲戒令五件、發文收件簿六頁、悔過書一件，並聲請訊
    問證人簡元龍。
乙、被上訴人方面：
一、聲明：駁回上訴。
二、陳述：除與原審判決書所載者相同茲予引用外，補稱：
（一）上訴人主張被上訴人在原審自認不依客戶指定地點送達乙節，有斷章取義之嫌
      。
（二）被上訴人服務態度向來良好，否則如何能在上訴人公司服務五年，關於永佳藥
      局部分，係因藥局進入倉庫之通道狹窄，且堆放很多東西，無法使用推車，如
      果使用推車怕會把藥局的東西弄壞，必須一箱一箱搬，一般送貨都只有送到店
      內，不需要搬到裡面，被上訴人告訴客戶請他自己搬，否則可以拒收，他就拒
      收，被上訴人並未口出惡言。且永佳藥局不好停車，如果停太久，被開罰單要
      叫何人繳？如果要搬進去，會影響外面的交通。罰單太多，公司會記司機的過
      ，公司並沒有說停車違規罰單司機不用負責。關於台新銀行部分，確實是送貨
      地址寫錯，被上訴人送到台新銀行，台新銀行說收貨人是在隔壁，隔壁是台新
      銀行另外租的地點，是不同的地址，被上訴人送過去，裡面沒有台新銀行的招
      牌，被上訴人一家一家問，後來問到台新銀行的單位，被上訴人看到一個小姐
      坐著，被上訴人不知道她是不是殘障人士，也沒有坐輪椅，她說要叫另一位小
      姐來簽，另一個小姐不願意簽，第一個小姐又說應該送到另外一個地方去，被
      上訴人就說你們都不簽收那就不要收好了，當時被上訴人的口氣比較大聲，但
      沒有罵人，被上訴人是和她理論沒有口出惡言，且那位小姐也沒有哭，被上訴
      人後來就把貨載回來，縱使被上訴人在貨物收據上記載錯誤至多僅能記過不能
      免職，且當時真的找不到人，地址也不對。
（三）公會函第三點之內容（指拒絕受貨人指定之收貨地點，且為累犯）並非事實。
      且被上訴人之情形並不符合違反工作規則情節重大之規定。
（四）被上訴人於原審曾主張上訴人違反勞動基準法第十四條第六款規定，是要主張
      終止契約，請求上訴人給付資遣費及預告工資，並當庭（九十一年十一月二十
      七日）向上訴人主張終止契約。
（五）上訴人公司規定一年記三次大過可以免職，若事故賠償超過十萬元即記兩次大
      過，被上訴人是因開車有事故才被記過、警告，但並未一年記三次大過，不符
      免職之規定。寫悔過書之事，是因上訴人逼被上訴人去開服務車，當時服務車
      沒有缺而要被上訴人跟車，想讓被上訴人自己離職，那時被上訴人並未開車，
      有一日中午休息時間喝一點酒才會寫悔過書。
三、證據：援用原審之立證方法。
    理      由
一、被上訴人起訴主張：被上訴人自八十五年六月十四日起任職上訴人公司，擔任駕
    駛，詎上訴人於九十一年一月五日以中連管理字第００三號之獎懲令將被上訴人
    解僱，該獎懲令中所列事由均非事實，被上訴人亦不知悉有該員工獎懲辦法，被
    上訴人並無上訴人所指服務態度不佳之情形，上訴人無理由將被上訴人解僱。被
    上訴人於遭上訴人解僱前六個月之平均工資為每月新台幣（下同）三萬七千一百
    一十八元，被上訴人之年資加上預告期間之工資共六．五八個月平均工資，合計
    為二十四萬四千二百三十六元，被上訴人請求上訴人給付其中二十三萬八千九百
    七十五元及利息。上訴人則以：上訴人係經營路線貨運事業，乃服務業之一，服
    務業之要旨即在滿足客戶可預期之實質及情緒上之需求，被上訴人於上訴人公司
    之職務，乃在收送客戶之貨件，並依客戶指示將貨件為適當之放置。被上訴人先
    後於九十年十二月十一、十三日，受任分別配送貨物予訴外人永佳藥局及台新銀
    行二客戶，然被上訴人於送達時，不滿該二客戶對於貨件搬運之指示，非但拒絕
    客戶要求，甚至口出穢言，並進而逕將貨件運回公司，謊稱客戶拒收，此後因客
    戶反應，乃由其單位主管出面緩頰，另派他員送貨，對於上訴人公司聲譽之損害
    及營運之影響是難以計數，上訴人乃依員工獎懲辦法第十二條第十八款將被上訴
    人免職，即依勞動基準法第十二條第四款之規定終止勞動契約，又依被上訴人自
    八十六年以來之不斷違規違例陸續被記六次警告、兩次申誡、兩次記過，且被上
    訴人曾寫悔過書，依員工獎懲辦法第十七條規定，重複違犯第十四、十五、十六
    條規定列舉情事得加重處罰，含九十一年一月五日獎懲令之事由，已構成勞動基
    準法第十二條第四款之重大事由，被上訴人請求資遣費及預告工資為無理由云云
    ，以資抗辯。
二、被上訴人起訴主張：被上訴人自八十五年六月十四日起任職上訴人公司，擔任駕
    駛，詎上訴人於九十一年一月五日以中連管理字第００三號之獎懲令將被上訴人
    解僱，上訴人於遭上訴人解僱前六個月之平均工資為每月三萬七千一百一十八元
    等事實，為上訴人於本院所自認，可信為真實。
三、按勞動基準法為保障勞工之工作權，規定雇主除因勞工有勞動基準法第十二條第
    一項所列各款情形之一，得不經預告終止契約，且對勞工不給付資遣費外，雇主
    須有同法第十一條及第十三條但書之事由，始得經預告勞工而終止勞動契約，但
    仍須給付勞工資遣費（勞動基準法第十六條、第十七條參照）。至於勞工於有同
    法第十四條情形之一時，得不經預告而終止契約，惟雇主仍應對勞工發給資遣費
    （同法第十四條第一項、第十七條參照），足見立法係兼顧勞資雙方之利益。倘
    勞工或雇主非依上述規定所定得終止勞動契約之情形而片面為終止勞動契約之意
    思表示，則屬非法終止勞動契約，並不生終止勞動契約之效力，勞動契約既未終
    止，則勞動契約仍繼續存在，勞工自不得請求雇主給付資遣費。是本件被上訴人
    之請求有無理由，即應審認本件勞動契約是否已依同法第十一至十四條規定合法
    終止契約。
四、又上訴人主張被上訴人違反工作規則情節重大，上訴人已於九十一年一月五日終
    止本件勞動契約，被上訴人則否認其行為符合上開終止契約事由。按雇主對於違
    反紀律之勞工，施以懲戒處分，此係事業單位為維持經營秩序，並滿足配置、處
    分勞動力之目的所必須，惟其所採取之方式，不可逾越必要之程度，此即懲戒處
    分相當性原則。又雇主對於嚴重違反紀律之勞工，以終止勞動契約施予懲戒之方
    式，學說上稱為懲戒解僱，此時，因勞工將面臨失業之衝擊，涉及憲法所保障人
    民工作權之範圍，故採取懲戒解僱之手段，須有勞動基準法第十二條第一項各款
    之規定，違背忠實義務，足認勞動關係受嚴重之干擾而難期繼續，而有立即終結
    之必要，且雇主採取其他懲戒方法，如記過、扣薪、調職等均已無法維護其經營
    秩序，始得為之。雇主依同條項第四款：「違反勞動契約或工作規則，情節重大
    者」終止勞動契約，自應秉持上開原則，依據社會一般之通識，以及對經營上的
    影響，權衡輕重，避免藉其勞僱關係之優越地位濫用懲戒權。勞動基準法第十二
    條之規定，具強制性質，其目的兼有保障勞工、限制雇主解僱之權限，是雇主不
    得因勞動契約之約定而擴張其解僱權限，亦不得藉由工作規則擴張其權限。準此
    ，若勞動契約約定或工作規則規定雇主在特定情形，得解僱勞工，該約定或規定
    應僅限於勞動基準法第十二條所定範圍內有效，亦即勞動契約或工作規則所定某
    情況為「情節重大者，雇主得予解僱」，其認定非屬雇主之裁量權，而應依勞動
    基準法第十二條第一項第四款規定，依客觀情事判認之。本件首應查明上訴人主
    張被上訴人違反工作規則之具體事實是否屬實，而上訴人就其主張之事實負有舉
    證之責。經查，上訴人之九十一年一月五日獎懲令上記載之懲戒事由為：「服務
    態度不良，經常對客戶出言不遜辱罵，並擅自辭退客戶嚴重損及本公司信譽」，
    上訴人主張被上訴人於九十月十二月十一日、十三日送貨至永佳藥局及台新銀行
    二客戶時，服務態度不佳，出言辱罵客戶等情，經查：
（一）永佳藥局部分：被上訴人辯稱：因藥局進入倉庫之通道狹窄，且堆放很多東西
      ，無法使用推車，如果使用推車怕把東西弄壞，必須一箱一箱搬，一般送貨都
      只有送到店內，不需要搬到裡面，被上訴人告訴客戶請他自己搬，否則可以拒
      收，他就拒收，被上訴人並未口出惡言。且永佳藥局不好停車，如果停太久，
      被開罰單要叫何人繳？如果要搬進去，會影響外面的交通。罰單太多，公司會
      記司機的過，公司並沒有說停車違規罰單司機不用負責，公司有特殊運送的制
      度，但這兩件運送上並未沒有特殊運送的欄位，且客戶要求不合理等語。而證
      人即被上訴人之主管簡元龍於原審證稱：被上訴人送貨到永佳藥局部分，貨已
      送到，並且已簽收，但客戶要求把貨物搬到倉庫，被上訴人不願意並且告訴客
      戶可以拒收，所以客戶拒收，寄貨人打電話來抱怨此種狀況等語，又於本院證
      稱：永佳藥局與倉庫之間的通道雖然很狹窄，但推車勉強可以過，距離大約不
      到五公尺，大約店面到廚房的距離而已，且那次被上訴人送的貨只有兩箱，一
      箱不到三十公斤，也不用用推車，可以直接用手搬進去，大約需要走兩趟。通
      常我們公司的司機都知道要把貨送到客戶的指定地點，被上訴人這種情形是通
      常的正常服務範圍不用開特殊證明，若是貨要上樓或上架可以讓收貨人簽特殊
      服務證明追加費用，追加的費用是寄貨人負擔，由收貨人確認有做該服務，公
      司會給司機特殊配送費用再向寄貨人請求，如果因為送貨停車違規或不便被併
      排被開罰單，公司會負責，不會跟司機請求云云。對照被上訴人說詞與證人簡
      原龍之證言，雖就本件情形送貨是否必須依客戶指示搬入倉庫及因送貨而違規
      停車司機是否須自行負責不相符合，僅可確定被上訴人已將貨物送至收貨地點
      ，僅因收貨人要求被上訴人將貨物搬入藥局內之倉庫，而因藥局內通道不寬，
      不便使用推車，而須人工搬貨，耗時費力，被上訴人因而拒絕客戶要求，其服
      務態度固有待改進，然並不能證明被上訴人有辱罵客戶等情事。是上訴人指被
      上訴人該次服務態度不佳，辱罵客戶乙事，尚非有據。
（二）台新銀行部分：被上訴人辯稱：確實是送貨地址寫錯，被上訴人送到台新銀行
      ，台新銀行說收貨人是在隔壁，被上訴人送過去，被上訴人看到一個小姐坐著
      ，她要叫另一位小姐來簽，另一個小姐不願意簽，第一個小姐又說應該送到另
      外一個地方去，被上訴人就說你們都不簽收那就不要收好了，當時口氣比較大
      聲，但沒有罵人，被上訴人是和她理論沒有口出惡言，且那位小姐也沒有哭，
      被上訴人後來就把貨載回來，縱使被上訴人在貨物收據上記載錯誤，至多僅能
      記過不能免職，且當時真的找不到人，地址也不對云云。經查，上訴人聲請詢
      問之證人證人簡元龍固證稱：台新銀行的送貨地址並沒有寫錯，但被上訴人把
      貨送到大廳樓梯轉角處，遇到的小姐是殘障人士說不便代收，她告訴被上訴人
      請他送到隔壁單位，被上訴人就對她說「你怎麼那麼奧客不代收」罵到那位小
      姐哭了，後來被上訴人就直接把貨物載回，送貨單填「查無此人」，後來公司
      接到申訴，派另外一位司機去送就順利送到了等語。查證人簡元龍與被上訴人
      就送貨過程之敘述迥異，各執一詞，而證人簡元龍並未實際見聞原告該次送貨
      之狀況，所證僅為轉述他人之指陳，上訴人復無法就其前揭主張之事實舉證以
      實其說，即難遽認證人簡元龍所述情節屬實，然由被上訴人所自承之情節，亦
      可知該次貨物之收貨人尚非查無其人，僅係送貨單位之地址不清楚，待找到收
      貨地點，未找到應收貨物之人，發生同事是否代收貨物之糾紛，上訴人未妥適
      處理，即於送貨收據上記載「查無此人」一節，是被上訴人之服務態度亦有待
      改善之處，惟上訴人亦不能證明被上訴人確有拒絕客戶指定收貨地點、未將貨
      物送至送貨單位及辱罵客戶等情。
（三）綜上所述，上訴人主張之事實尚非全然可以證明，而依本院認定之事實，被上
      訴人之服務態度固有不當，惟可以其他懲戒處分予以處理，並不符合上訴人之
      員工獎懲辦法第十二條第十八款：其他嚴重失職或不當行為導致嚴重不良結果
      或嚴重損及公司聲譽者之規定，上訴人依該規定，予以免職處分，自屬無據，
      亦不構成違反工作規則情節重大之情形。上訴人雖提出臺灣省汽車路線貨運商
      業同業公會聯合會函一件據以主張本件應屬情節重大之情形，然查該函意旨略
      以：「三、本函詢問從業人員（駕駛員）拒絕受貨人指定之收貨地點，且為累
      犯，經詢問本會同業皆認為事屬影響經營，造成客戶流失及商譽嚴重受損，應
      屬情節重大」，惟查，本件並不能證明被上訴人有「兩次」拒絕客戶指定收貨
      地點之情形，與上訴人函詢情形尚有出入，本件自無從參照上開函文意見而認
      被上訴人違反工作規則情節重大，是本件上訴人以上述二次事由主張被上訴人
      違反工作規則情節重大而終止契約，尚非合法。
五、上訴人於本院最後一次言詞辯論期日又主張除上開事由外，自八十六年至九十年
    間被上訴人曾受六次警告、兩次申誡、兩次記過之處分，業據提出獎懲統計表一
    件、懲戒令五件、發文收件簿六頁、悔過書一件為證，固為被上訴人所不爭執，
    然查，依上訴人提出之獎懲統計表一件可知上開歷次處分時間分別為：八十六年
    三月十九日記過一次、八十九年八月十二日記過一次、八十七年十二月七日申誡
    一次、九十年十月二日申誡一次、八十六年四月十二日、八十七年十月十四日、
    八十八年十二月九日、八十九年二月二十一日、九十年八月二十八日、九十年九
    月十九日各警告一次，而依員工獎懲辦法第十二條第一款係規定：最後發生懲戒
    事項前一年內累計記過達三次以上者，予以免職處分，查被上訴人並未有該款規
    定之情形，縱依同辦法第十七條規定重覆違犯第十四條、第十五條、第十六條列
    舉情事者得加重其罰，亦無從解釋為將被上訴人前後數年間所有處分累計加重，
    即可予以免職處分，上訴人主張被上訴人上開歷次處分之事由，加上九十一年一
    月五日獎懲令之事由，已構成勞動基準法第十二條第一項第四款規定之重大事由
    ，亦不可採。
六、綜上所述，被上訴人之情形既不符合勞動基準法第十二條第一項第四款規定，上
    訴人依上開規定終止兩造間勞動契約，依法並不生終止契約之效力。又原審判決
    雖以勞工對於所擔任之工作確不能勝任時，雇主得預告勞工終止契約，同法第十
    一條第二款定有明文，並認上訴人以被上訴人不能勝任所擔任之工作而終止契約
    ，自應給付被上訴人資遣費及預告工資云云，然查，本件上訴人於原審自始即主
    張依同法第十二條第一項第四款規定終止契約，而未曾主張上訴人係以被上訴人
    不能勝任所擔任之工作而終止契約，並於本院明確陳明，被上訴人亦未抗辯上訴
    人係以第十一條第二款規定之事由終止契約，基於民事訴訟採辯論主義，本件應
    僅得判斷上訴人以同法第十二條第一項第四款規定終止契約是否合法有效，自無
    審認上訴人是否依同法第十一條第二款規定合法終止契約。
七、另被上訴人於本院主張其於原審所主張上訴人違反勞動基準法第十四條第六款規
    定云云，是要主張終止契約，請求上訴人給付資遣費及預告工資，並當庭（九十
    一年十一月二十七日）向上訴人主張終止契約云云。惟查，依同法第十四條第二
    項規定，勞工依前項第六款規定終止契約者，應自知悉其情形之日起，三十日內
    為之。而被上訴人於本件支付命令聲請狀及九十一年五月二十四日提出之起訴狀
    固載主張上訴人違反同法第十四條第一項第六款規定之意旨，然並未表明欲依該
    規定終止勞動契約之意旨，縱認上開書狀已有終止契約之意思表示，然自本件上
    訴人違法解僱之時即九十一年一月五日起算，均已逾三十日之期間，是被上訴人
    所為終止契約之意思表示亦不生效，是被上訴人主張其終止契約，請求上訴人給
    付資遣費及預告工資，亦屬無據。至於本件勞動契約尚存在，被上訴人得否另行
    請求上訴人給付勞動契約期間未給付之工資則為另一問題，不在本件被上訴人起
    訴範圍，自非本院所得審究，附此說明。
八、從而，上訴人主張已合法終止勞動契約為不可採，然被上訴人主張其已合法終止
    契約，亦不可採，本件兩造間之勞動契約既未合法終止，被上訴人依勞動基準法
    請求上訴人給付資遣費及預告工資，即無理由，應予駁回。原審判決為上訴人敗
    訴之判決，自有未洽，上訴意旨指摘原判決不當，求予廢棄改判，其理由固非可
    取，惟原審判決既有未洽，仍應由本院予以廢棄改判，如主文第二項所示。
九、據上論結，本件上訴為有理由，應依民事訴訟法第四百三十六條之一第三項、第
    四百五十條、第七十八條，判決如主文。
中      華      民      國    九十二    年        三    月    二十一    日
                                    臺灣臺中地方法院勞工法庭
~B審判長法官  張瑞蘭
~B法      官  王金洲
~B法      官  張國華
右為正本係照原本作成
不得上訴。
中      華      民      國    九十二    年        三    月    二十一    日
~B法院書記官


司法院資訊處製作；財團法人民間司法改革基金會備份。
